臺灣高等法院刑事判決
108年度上易字第1035號
上  訴  人  
即  被  告  吳亞璟




選任辯護人  葉恕宏律師
            李奇哲律師
            何怡萱律師
上  訴  人  
即  被  告  楊繕誠


選任辯護人  陳克譽律師
上列上訴人等因詐欺案件，不服臺灣新北地方法院107年度易字
第24號，中華民國108年2月25日第一審判決（起訴案號：臺灣新
北地方檢察署105年度偵字第28334號、106年度偵字第18422號）
，提起上訴，本院判決如下：
    主  文
原判決撤銷。
吳亞璟、楊繕誠無罪。
    理  由
一、公訴意旨略以：被告吳亞璟與告訴人王品茜前係男女朋友，
    被告楊繕誠則係吳亞璟之友人。楊繕誠從事水晶蝦養殖之經
    驗約4年，養殖之育成率約6、7 成，並在臺北市北投區經營
    個人之水晶蝦養殖工作室，熟稔水晶蝦養殖之專業知識。詎
    吳亞璟、楊繕誠竟共同意圖為自己不法之所有，基於詐欺之
    犯意聯絡，於民國103年9月間，利用王品茜基於男女間情感
    之信任及對水晶蝦養殖並無專業認識之機會，由吳亞璟向王
    品茜佯稱：經楊繕誠評估結果，新闢之水晶蝦養殖場所需設
    備加上營運總成本共需新臺幣（下同）500 萬元，頗值投資
    云云，致王品茜誤信為真，因而陷於錯誤，遂同意出資500 
    萬元，而分別於103年9月19日、同年月24日及同年10月3 日
    三度匯款，總額共計500 萬元至吳亞璟所有之中華郵政股份
    有限公司板橋文化路郵局00000000000000號帳戶（下稱吳亞
    璟之郵局帳戶）內，惟事後吳亞璟、楊繕誠拖延至103 年12
    月間，始承租位在新北市○○區○○路000 號之2 三樓作為新闢
    養殖場之地點，並遲至104年4月間，始進行水晶蝦養殖作業
    ，嗣屢經王品茜要求其等提出相關購買設備及養殖開銷收據
    ，其等均以水晶蝦養殖係屬活體事業，無法開立收據為由，
    拒絕提供，並由楊繕誠製作如附表一、二所示購買設備、水
    晶蝦等浮報之明細搪塞，王品茜至此始悉受騙，吳亞璟、楊
    繕誠因而至少詐得3,371,410元。因認吳亞璟、楊繕誠共同
    涉犯刑法第339條第1項之詐欺取財罪嫌等語。
二、按犯罪事實應依證據認定之，無證據不得認定犯罪事實；不
    能證明被告犯罪者，應諭知無罪之判決，刑事訴訟法第154
    條第2項、第301條第1項前段分別定有明文。又事實之認定
    ，應憑證據，如未能發現相當證據，或證據不足以證明，自
    不能以推測或擬制之方法，以為裁判之基礎。且刑事訴訟法
    第161條第1項規定：檢察官就被告犯罪事實，應負舉證責任
    ，並指出證明之方法。因此，檢察官對於起訴之犯罪事實，
    應負提出證據及說服之實質舉證責任。倘其所提出之證據，
    不足為被告有罪之積極證明，或其指出證明之方法，無從說
    服法院以形成被告有罪之心證，基於無罪推定之原則，自應
    為被告無罪判決之諭知。次按，告訴人之告訴，係以使被告
    受刑事訴追為目的。因此，告訴人與被告具有對立性之利害
    關係，其陳述在本質上存有較大之虛偽危險性，為避免嫁禍
    他人，尤應有補強證據以增強告訴人陳述之憑信性，始足為
    認定被告犯罪事實之依據。
三、公訴意旨認被告2人涉犯刑法第339條第1項之詐欺取財罪嫌
    ，係以：告訴人王品茜之指述、被告2人之陳述、臺灣觀賞
    蝦推廣協會理事長王小明及觀賞蝦業者楊峰榮之證述、王品
    茜匯款500萬元入吳亞璟之郵局帳戶、楊繕誠提出如附表一
    、二所示之支出明細、臺灣觀賞蝦推廣協會提供如附表三、
    四關於設備及水晶蝦品種之參考價格、王品茜與吳亞璟間於
    通訊軟體上之對話內容，及臺灣電力股份有限公司（下稱台
    電公司）之函件等為其依據。
四、訊之吳亞璟、楊繕誠均堅決否認犯罪。吳亞璟辯稱：我是以
    中間人角色介紹王品茜給楊繕誠認識，我對養蝦事業不太了
    解，我跟王品茜一起去參觀楊繕誠的養蝦場時，基本上是楊
    繕誠跟王品茜敘述，他有舉例一隻賺多少之類的，王品茜當
    時也有問楊繕誠這樣投資多少錢，當下我們決定投資5百萬
    元，在王品茜的養蝦場建置過程中，我只是單純幫忙，從頭
    到尾我就是中間人沒有獲得利益，不知為何最後卻變成與我
    有關並且告我等語。楊繕誠則辯稱：王品茜來參觀養蝦場時
　　，有問我會不會建置蝦場、需要哪些東西，當時只說了大概
    ，當場沒有確定要幫她規劃建置，後來我是聽吳亞璟說王品
    茜要用，就有去幫她買設備、訂做缸子，王品茜投資的養蝦
    場也確實有建置，我沒有詐騙王品茜等語。
五、經查：
  ㈠王品茜於103年9月間由吳亞璟帶往參觀楊繕誠之水晶蝦養殖
    場後，即陸續於同年9 月19日、9月24日及10月3日，各匯款
　　120萬元、180萬元及200萬元共計500萬元至吳亞璟之郵局帳
    戶，其後吳亞璟並將該等項領出交付楊繕誠等事實，業據王
    品茜指述甚詳，並為被告2人所承認（見105偵28334號卷《下
    稱偵卷》一第2頁背面、第8頁），且有王品茜之匯款申請書3
    紙及吳亞璟之郵局帳戶交易清單（見偵卷一第37、40頁）等
    在卷可佐，是此部分之事實可以認定。
　㈡關於王品茜何以為上開匯款，王品茜於警詢指稱：吳亞璟於1
    03年9月初帶我到新北市板橋區（詳細地點不清楚）他的觀
    賞蝦（水晶蝦）養殖場參觀，當場他就遊說我叫我投資他的
    觀賞蝦養殖，當時他聲稱他投資600萬元、3個月就回本，便
    叫我投資500萬元，還沒匯款時，吳亞璟就一直說他的設備
    都已訂購、已付錢，叫我趕快匯我要投資的款項，我就於10
    3年9月19日、9月24日及10月3日，分3次共匯款500萬元給吳
    亞璟（見偵卷一第5頁背面面）；於偵查中指稱：103年9月
    我是去看楊繕誠經營的養蝦場，吳亞璟有投資，楊繕誠在場
    ，但楊繕誠都沒有跟我說話，都是吳亞璟跟我談，吳亞璟說
    他們的場供不應給，要再另闢7個場，我就是投資其中1個場
    （見偵卷一第67頁）；於原審指稱：103年9月間我與吳亞璟
    交往中，有詢問他做何工作，得知他有在投資蝦場，當時有
    到北投一間蝦場，據稱是吳亞璟投資楊繕誠的蝦場，吳亞璟
    跟我分享投資經驗，他們已經有投資七間蝦場，也是有人投
    資他，他投資1000萬元，3個月回本，當時吳亞璟、楊繕誠
    的蝦場不夠，有客戶要大量收購他們的蝦子，看了以後，有
    幫我規劃一個投資建議，因我不確定商業模式，所以當場沒
    有決定投資方案，是當晚吳亞璟電話跟我說明，他說我一隻
    蝦賣他們20元，他們再以22元賣給他們的通路，當時他有計
    算我投資的500萬元，半年後我每月可以賺到48萬元，事後
    都是與吳亞璟聯繫（見原審卷第174、175、177、178頁）；
    並於本院指稱：當初與吳亞璟去參觀楊繕誠的養蝦場，只有
    看楊繕誠怎麼養蝦跟問他蝦子的事情，例如蝦子的品種之類
    ，然後問他說為什麼開始會想要做養蝦的事業，當下我應該
    沒有決定要投資，是我們離開蝦場之後，事後我才跟吳亞璟
    討論要投資這件事情，之後我就沒再看過楊繕誠（見本院卷
    二第167、168頁）等語。觀諸王品茜之上開前後指述，除就
    吳亞璟是跟她說「投資600萬元、3個月就回本」，抑或「投
    資1000萬元，3個月回本」乙情，有所述投資數額不一之瑕
    疵外，其餘就其與吳亞璟在參觀楊繕誠之養蝦場之際，都是
    吳亞璟跟其交談、遊說投資，其當下並未決定投資，而係離
    開之後始與吳亞璟討論本件投資，其後即未再與楊繕誠聯繫
    、見面等情，要屬一致。按此：
　⒈可見王品茜之匯款500萬元給吳亞璟，係於參觀楊繕誠之養蝦
    場後，事後經與吳亞璟討論後才決定，且之後楊繕誠即未再
    與王品茜聯繫、見面。則楊繕誠對於王品茜之事前決定投資
    養蝦場，以及事後就養蝦場之建置、養殖過程，究竟對王品
    茜施以何種詐術？而使其匯款500萬元，即有可疑。
　⒉就王品茜指述吳亞璟以其投資金額及回本期間遊說投資乙情
    ，吳亞璟辯稱：我在認識王品茜之前就投資楊繕誠之養蝦場
    ，已經投資1年左右，投資金額無法估算，有回本，但我沒
    跟王品茜說3個月就回本，且養蝦前需養水及培養菌種，時
    間就大概需3個月，之後才能放入蝦苗，所以不可能有3個月
    就回本（見偵卷一第3、79頁）。楊繕誠亦稱：吳亞璟有投
    資我的養蝦場大約2年，詳細投資金額我忘記了，但不是600
    萬元，且沒有3個月就回本等語（見偵卷一第8頁）。是吳亞
    璟究竟有無以其鉅額投資養蝦場在3個月短期回本之說詞，
    誘使王品茜投資而出資500萬元，在其等各執一詞而無其他
    補強證據足供參證之下，自難遽信王品茜之指述為真實。
　⒊依吳亞璟之辯解，其僅承認當初有跟王品茜假設1隻水晶蝦進
    價為20元，賣價為22元，因蝦會繁殖，故王品茜每隻賺取20
    元乙情，並稱係王品茜主動要參與投資，而未承認有告知王
    品茜說他們的蝦場不夠、有客戶要大量收購他們的蝦子、蝦
    隻供不應求、要另闢7個場等情（見偵卷一第78頁背面）。
    則王品茜所稱吳亞璟以蝦場不夠、蝦隻供不應求云云誘使其
    出資投資蝦場乙節，經檢視其與吳亞璟在通訊軟體上之對話
    紀錄，並未見有此內容（見偵卷一第10至36頁），顯見此部
    分僅係其單方指述，無從逕信屬實，是自難認吳亞璟有對王
    品茜施用詐術誘使其出資投資養蝦場。
　⒋至於王品茜指稱：我還沒匯款時，吳亞璟就一直說他的設備
    都已訂購、已付錢，叫我趕快匯我要投資的款項云云（見偵
    卷一第5頁背面），固有其與吳亞璟間之通訊軟體對話內容
    可佐（見偵卷一第10頁及背面），惟此係在其決定出資以後
    之事，亦即王品茜定意投資後即本應出資，並無陷於錯誤，
    因此尚難憑此遽認吳亞璟以上開名義要求匯款即為詐術方法
    。
　㈢檢察官雖控訴被告2人於王品茜出資500萬元投資後，拖延至1
    03年12月間，始承租位在新北市○○區○○路000號之2 三樓作
    為新闢養殖場之地點，並遲至104年4月間，始進行水晶蝦養
    殖作業，且經王品茜要求其等提出相關購買設備及養殖開銷
    收據，均以水晶蝦養殖係屬活體事業，無法開立收據為由，
    拒絕提供，而由楊繕誠製作如附表一、二所示購買設備、水
    晶蝦等浮報之明細搪塞，並參考台灣觀賞蝦推廣協會
　　所提供如附表三、四之設備及蝦種價格明細計算，而認被告
    2人至少詐得3,371,410元云云。然查：
  ⒈王品茜於警詢及偵查中指稱：當初吳亞璟有承諾要給我看每
    個月的進出帳紀錄，但沒有提供給我，我之後再要求他給我
    開銷收據，他就推說活體事業沒有收據，之後我質問他才說
    是楊繕誠說的等語（見偵卷一第5頁背面、第67頁背面）。
    且如附表一、二所示之設備、蝦種價格明細表，係楊繕誠於
    偵查中之105年11月22日出於辯解而首次提出，有該等明細
    表在卷可參（見偵卷一第83、84頁）。可見於王品茜為本件
    告訴之前，其並未看過如附表一、二所之明細表，則被告2
    人又如何能以該等明細表做為詐術方法，向王品茜浮報價格
    而騙取投資款哉？
　⒉雖然證人即台灣觀賞蝦推廣協會理事長王小明於原審證稱：
    如附表一、二所示之設備及蝦種價錢太高、不合理等語（見
    原審卷第165至167頁），且該協會於偵查中固函覆臺灣新北
    地方檢察署（下稱新北地檢署）檢送如附表三、四所示之所
    謂設備、蝦種合理價格明細（見偵卷一第242至248頁），及
    有新北地檢署106年6月3日向該協會查詢之公務電話紀錄可
    參（見偵卷二第139頁）。惟同屬觀賞蝦業者之證人楊峰榮
    於原審則證稱：104年當時台灣沒有很多蝦種，都是業者去
    德國進口，養殖就跟養寵物一樣，大家都喜歡養新的東西，
    當沒有量的時候，價格就高，當有量時，價格會慢慢下跌，
    台灣觀賞蝦推廣協會所提供表格之蝦種價錢亦不合理，而設
    備價格有無不合理，很難判定，器材有名牌或分產地，不同
    品牌價格就不同，個人愛好也不同，我無法說哪個東西是否
    合理等語（見原審卷第184至186頁）。足見設備、蝦種之所
    謂合理價格，乃人言言殊、難有定論，是上開王小明之證詞
    及台灣觀賞蝦推廣協會所提供如附表三、四所示之價格，尚
    不足以做為不利於被告2人之認定。
　⒊況關於王品茜投資本案養蝦場之建置、遂行細節，王品茜雖
    指稱：當初講好設備加營運成本總共500萬元，投資款就是5
    00萬元，有講大概多久之內會獲利，怎麼獲利，當時吳亞璟
    跟我說明說大概500 萬元可以買到多少的蝦跟多少的設備，
    他建議我不要買很貴的蝦，因為我們也不是專業，不一定能
    養殖成功，沒有特別講到設備部分多少錢，我們沒有簽具合
    約，我的這個場確實有開闢，是到103年12月才租房子，吳
    亞璟在12月開始跟我索租金，我曾跟他爭執為何不在投資的
    500萬元裡面扣，我一直催吳亞璟為何進度緩慢，他表示水
    電沒有空裝設，設備也是104年3、4月才到位，才開始養蝦
    ，直到104年9月我再問吳亞璟，他推託蝦子還沒長大沒辦法
    賣，104年4月正式養蝦時我有來看過一次，之前設備到位還
    沒開始養時，我也來看過一次，吳亞璟有要我找人來顧，且
    一開始講好的投資方案是我只負責出資，吳亞璟方負責全部
    養殖，因他們才有養殖的專業，不應該由我找人顧蝦，所以
    我沒有說好；從104年5月開始真正養殖，我來看過2次，我
    來看時都已經放蝦在裡面，缸數有四層；104年8、9月間，
    吳亞璟說因颱風死了一些蝦子，至於為何未再繼續養殖，我
    不清楚，因他一直拒絕提供我資料及推託找不到楊繕誠，一
    開始投資的時候，我們只講好要養便宜的蝦種，我在與吳亞
    璟的對話中，我有問他是養哪些蝦子，他只有回答紅白、黑
    白、黑金剛、紅金剛這4種，明細上的其他蝦種，他沒有跟
    我說過等語（見偵卷一第6、67至68、133頁、偵卷二第20頁
    背面、第21頁、本院卷二第158至174頁）。亦即依其所述，
    其僅負責出資500萬元，不負責找人顧蝦場，且該500萬元係
    包括設備及營運成本，大概可以買到多少便宜的蝦種蝦跟多
    少設備，並未特別講到各多少錢，及該養蝦場確實有建置並
    正式養蝦，吳亞璟有跟其說明不一定能養殖成功等情。而吳
    亞璟則辯稱：王品茜同意投資後，便叫楊繕誠開始動作，當
    時王品茜有說要給楊繕誠全權負責購買設備及蝦種等品項，
    他就開始進行養殖場的前置作業，因為養殖水晶蝦過程有一
    定的專業步驟，所以在104年4月份才完成所有的前置作業開
    始養殖，設備蝦種到齊後，王品茜也有去現場確認沒問題，
    養殖場運作過程中，有請王品茜找人去顧，她原本說好，後
    來不了了之，楊繕誠因為工作關係，也沒辦法去照料水晶蝦
    ，之後我一直跟王品茜提要她快去找人，但她還是沒有找人
    ，楊繕誠不高興也沒有盡力去照顧，所以導致後來蝦子有生
    有死，沒辦法賣出去（見偵卷一第3頁）。楊繕誠亦辯稱：
    王品茜有請我處理投資水晶蝦養殖場事宜，她當時也說要請
    人來幫忙，但是後來她都沒有請人過來幫忙等語（見偵卷一
    第7頁背面）。可見其等對於養殖場之管理，究竟係應由何
    方負責，意見並不一致；且從其等在本案養殖場運作過程中
    ，王品茜與吳亞璟曾為房租、冷氣、水電等費用之支付問題
    屢起爭議，有其等間之對話紀錄在卷可參（見偵卷一第19、
    21、22頁），亦可看出其等對於該養殖場之管理營運模式是
    存在歧見。雖然在王品茜與吳亞璟之對話紀錄中，王品茜有
    問及養的是哪一種蝦，吳亞璟回稱金剛黑紅還有一般黑紅等
    語（見偵卷一第27頁），然倘若於投資之初已約定好養殖之
    蝦種，則王品茜又何必在該養殖場開始養殖後，提問此一問
    題。處在其等間未有書面契約可供勾稽之下，王品茜之前開
    指述，即欠缺補強證據佐證而難逕予採信，自尚難僅憑王品
    茜投資該養蝦場失利，即遽認被告2人透過履約過程向王品
    茜詐取金錢。
　⒋至於檢察官雖以吳亞璟在偵查中之答辯狀內附有非本案養殖
    場之建置過程照片（見偵卷一第125頁），及執台電公司台
    北南區營業處106年4月19日函表示本案養殖場坐落處所於10
    4年4月至10月並無停電紀錄（見偵卷二第13-1頁），與新北
    地檢署106年5月3日向台電公司查詢所得上開處所於104年4
    月至10月間無意外停電或用戶申請停電結果之公務電話紀錄
    （見偵卷二第134頁），而指稱被告2人有向王品茜施用詐術
    詐財云云，惟如上所述，王品茜對於本案養蝦場有建置完成
    並養蝦乙情並不爭執，僅係對於應建置、管理至何程度之履
    約情況有所爭執，是上開事證仍不足以做為不利於被告2人
    之認定。
六、綜上所述，依現有證據，尚無法證明被告2人有檢察官起訴
    之本案犯行，基於罪證有疑、利於被告之證據法則，本院既
    無從對被告2人形成有罪之確信，自應為無罪之諭知。被告2
    人上訴否認犯罪，並指摘原判決之論罪科刑有所違誤乙節，
    為有理由。原判決既有可議，自應由本院予以撤銷，並改判
    如主文第二項所示。
七、據上論斷，應依刑事訴訟法第369條第1項前段、第364條、
    第301條第1項前段，判決如主文。
本案經臺灣新北地方檢察署檢察官鄭遠翔起訴，臺灣高等檢察署
檢察官賴正聲到庭執行職務。
中　　華　　民　　國　 109　　年　　6　　月　　 17　　日
                  刑事第二十二庭審判長法　官  洪于智
                                      法　官  汪怡君
                                      法　官  陳銘壎
以上正本證明與原本無異。
不得上訴。
                                      書記官  吳思葦
中　　華　　民　　國　　109 　年　　6 　　月　　17　　日
附表一：
設備明細    項目 單價(新臺幣) 數量 總額(新臺幣) 專用訂製缸 3,000 40 120,000 鐵架 3,500 10 35,000 易生菌 47,500 2 95,000 高礦物 40,000 2 80,000 排水閥門 75 80 6,000 入水閥門 100 80 8,000 銅三通 70 80 5,600 空氣閥門 25 200 5,000 日本黑土 4,100 18 73,800 浪板 30 300 9,000 水妖精 300 80 24,000 氧菌濾材 8,500 16 136,000 氣舉 20 80 1,600 壓嘴 20 80 1,600 氣泡石 20 80 1,600 層板燈 350 50 17,500 反光罩 130 50 6,500 三胞胎 2,000 1 2,000 RO機 15,000 1 15,000 打氣機 3,000 4 12,000 撈蝦網 350 40 14,000 夾子 250 5 1,250 TDS筆 400 15 6,000 美國麥莖 400 5 2,000 白滄 400 50 20,000 木材 100 10 1,000 默絲 1,000 5 5,000 水電管路設備 156,000 1 156,000                                      總額860,450元    
附表二：
水晶蝦進貨品種總數    品種 單價(新臺幣) 數量 總額(新臺幣) 紅斑馬 1,200 500 600,000 黑斑馬 400 1,000 400,000 德系洞頭紅 8,000 25 200,000 德系洞頭黑 3,000 90 270,000 純係 2,000 200 400,000 紅銀河 20,000 5 100,000 黑銀河 10,000 30 300,000 紅魚骨 20,000 5 100,000 黑魚骨 10,000 30 300,000 紅銀河魚骨 60,000 5 300,000 黑銀河魚骨 30,000 15 450,000 紅白蝦 25 4,000 100,000 基因蝦 25 1,000 25,000 黑金剛 100 2,000 200,000 紅金剛 280 1,000 280,000 黑白軀 120 1,000 120,000                                    總額4,145,000元    
附表三：：(參台灣觀賞蝦推廣協會函)
設備明細    項目 最高單價(新臺幣) 數量 總額(新臺幣) 專用訂製缸 1,500 40 60,000 鐵架 2,200 10 22,000 易生菌 850 2 1,700 高礦物 850 2 1,700 排水閥門 45 80 3,600 入水閥門 25 80 2,000 銅三通 X 80 X 空氣閥門 7 200 1,400 日本黑土 3,300 18 59,400 浪板 15 300 4,500 水妖精 50 80 4,000 氧菌濾材 3,500 16 56,000 氣舉 13 80 1,040 壓嘴 10 80 800 氣泡石 10 80 800 層板燈 150 50 7,500 反光罩 100 50 5,000 三胞胎 700 1 700 RO機 8,500 1 8,500 打氣機（80L） 2,700 4 10,800 撈蝦網 80 40 3,200 夾子 X 5 X TDS筆 250 15 3,750 美國麥莖 130 5 650 白滄 180 50 9,000 木材 X 10 X 默絲（13cm,8 cm） 100 5 500 水電管路設備 20,000（依證人王小明之證述） 1 20,000                                     總額288,540元    檢察官指稱：被告2 人此部分至少詐得之金額：860,450元(附表一)-288,540元＝571,910元    
附表四：(參台灣觀賞蝦推廣協會函)
水晶蝦進貨品種總數    品種 最高單價(新臺幣) 數量 總額(新臺幣) 紅斑馬 600 500 300,000 黑斑馬 150 1,000 150,000 德系洞頭紅 2,500 25 62,500 德系洞頭黑 1,500 90 135,000 純係 600 200 120,000 紅銀河 2,000 5 10,000 黑銀河 1,000 30 30,000 紅魚骨 2,000 5 10,000 黑魚骨 1,000 30 30,000 紅銀河魚骨 6,000 5 30,000 黑銀河魚骨 3,000 15 45,000 紅白蝦 20 4,000 80,000 基因蝦 18 1,000 18,000 黑金剛 80 2,000 160,000 紅金剛 150 1,000 150,000 黑白軀 15 1,000 15,000                                     總額1,345,500元    檢察官指稱：被告2 人此部分至少詐得之金額：4,145,000 元(附表二)-1,345,500元＝2,799,500元    
(註：檢察官指稱由附表三、四可知，被告2 人至少詐得金額合
計為571,910元+2,799,500元＝3,371,410元)